【裁判字號】    97,交聲,1976
【裁判日期】    970923
【裁判案由】    聲明異議
【裁判全文】
臺灣高雄地方法院刑事裁定            97年度交聲字第1976號
原處分機關  高雄市政府交通局
異  議  人  甲○○
上列異議人即受處分人因違反道路交通管理處罰條例案件，對於
高雄市政府交通局民國97年8 月6 日所為之處分（原處分案號：
高市交裁字第32-B00000000號），聲明異議，本院裁定如下：
    主  文
原處分關於甲○○酒精濃度超過規定標準，吊扣駕駛執照十二個
月之處分撤銷。
上開撤銷部分不罰。
    理  由
一、異議意旨略以：異議人即受處分人甲○○於民國97年7 月22
    日晚上9 時13分許，駕駛車牌號碼KZA-951 號輕型機車，在
    高雄市○○路與大義路口，經員警路檢酒測，因酒精濃度達
    每公升0.4 毫克，已超過規定標準，依法裁處新臺幣（下同
    ）15,000元罰鍰，並吊扣異議人之駕駛執照12月，施以道安
    講習。惟異議人於違規當時僅有普通小型車之駕駛執照，且
    異議人平日均以駕駛貨車運送貨物為業，一旦普通小型車駕
    照遭吊扣，無異斷送異議人之生機，使全家生活陷於絕境。
    又異議人係因酒後駕駛輕型機車違規，卻因異議人無輕型機
    車駕駛執照，即吊銷普通小型車駕駛執照，實有違法律之比
    例原則，爰依法聲明異議，請求撤銷原處分機關關於吊扣普
    通小型車駕駛執照之處分等語。
二、按汽車駕駛人，駕駛汽車經測試檢定有酒精濃度超過規定標
    準之情形者，處1 萬5 千元以上6 萬元以下罰鍰，並當場移
    置保管其車輛及吊扣其駕駛執照1 年，道路交通管理處罰條
    例（下稱本條例）第35條第1 項第1 款定有明文。所謂酒精
    濃度超過規定之標準者，依道路交通安全規則第114 條第2
    款之規定，係指汽車駕駛人飲用酒類或其他類似物後，其吐
    氣所含酒精濃度超過每公升0.25毫克或血液中酒精濃度超過
    0.05% 以上者。次按，汽車駕駛人，因違反本條例及道路交
    通安全規則之規定，受吊銷駕駛執照處分時，吊銷其持有各
    級車類之駕駛執照，本條例第68條定有明文。查本條例第68
    條於94年12月14日修正，並於95年3 月1 日施行生效前之原
    規定為「汽車駕駛人，因違反本條例及道路交通安全規則之
    規定，受吊扣或吊銷駕駛執照處分時，吊扣或吊銷其持有各
    級車類之駕駛執照」，其嗣後修法之意旨，係以「原條文將
    違規駕駛人所持有之各級車類駕駛執照一併吊扣或吊銷，失
    之過酷，影響人民工作及生活甚鉅」為由，而刪除吊扣駕駛
    人駕駛執照時，應吊扣駕駛人持有各級車類駕駛執照之規定
    ，故修正後之上開條文規定，既將原條文中關於「吊扣」部
    分刪除，僅餘現行之「吊銷」，依「明示其一，排除其他」
    之法理及參酌上開修正理由，現行道路交通管理處罰條例，
    已無得吊扣駕駛人所持有他級駕駛執照之依據存在，從而，
    於為吊扣駕駛人駕駛執照之處分時，自僅得吊扣駕駛人違規
    時所駕駛該級車類之駕駛執照，以限制其繼續駕駛該級車類
    行駛道路之權利，若駕駛人並無該級車類之駕駛執照，或雖
    曾持有該級車類之駕駛執照，然該駕駛執照業經吊銷、吊扣
    ，即無從再執行吊扣該級車類駕駛執照之處分。僅於受吊銷
    駕駛執照處分時，始得吊銷其持有各級車類之駕駛執照。
三、經查：
  (一)參異議人聲明異議狀所載，並未就其所受15,000元罰鍰及道
    安講習之處分部分表示異議，罰鍰部分基於不告不理原則，
    異議人既未聲明異議，本院即不予審理；而道安講習部分為
    行政罰法第26條第1 項但書所規定之「其他種類行政罰」之
    屬，是縱異議人因本件交通違規行為而已受有刑事之處罰，
    原處分機關對異議人裁處施以道路安全交通講習之行政罰，
    亦無違反一事不兩罰之問題，是本院於此僅就異議人對原處
    分有關吊扣其駕駛執照之部分而為判斷，合先敘明。
  (二)異議人於97年7 月22日晚間9 時13分許，在呼氣酒精濃度為
    每公升0.4 毫克，已超過規定標準之情形下，駕駛車牌號碼
    ZKA-951 號輕型機車，行經高雄市○○路與大義路口時，為
    警攔檢查獲，並由原處分機關就其交通違規行為裁處15,000
    元罰鍰、吊扣駕駛執照12個月，並施以道安講習之事實，有
    高雄市政府警察局高市警交字第B00000000 號舉發違反道路
    交通管理事件通知單、高雄市政府交通局高市交裁字第裁32
    -B00000000號違反道路交通管理事件裁決書及高雄市政府交
    通局97年8 月25日高市交裁字第0970021100號對違反道路交
    通管理事件不服裁決聲明異議案移送書各1 份附卷可稽，並
    據異議人於聲明異議狀內自承在卷，是異議人上開違規事實
    明確，堪以認定。
  (三)異議人騎乘輕型機車違反道路交通管理處罰條例第35條第1
    項第1 款之規定，本應吊扣其輕型機車駕駛執照1 年。惟按
    道路交通安全規則第61條第1 項規定：「汽車駕駛人取得高
    一級車類之駕駛資格者，應換發駕駛執照，並准其駕駛較低
    級車類之車輛，其規定如下：四、已領有小型車駕駛執照者
    ，得駕駛輕型機器腳踏車。」。查異議人僅領有普通小型車
    駕駛執照乙情，有高雄市監理處97年9 月12日高市監密二字
    第0970023744號函1 紙在卷可稽，是其既已有較高級之普通
    小型車駕駛執照，在換發駕駛執照後，其他較低級等車類即
    不再核發駕駛執照，而直接允許其得駕駛其他級等車類，則
    異議人既無輕型機車之駕駛執照可供吊扣，自無從執行該部
    分之處分。再者，行政行為，採取之方法所造成之損害不得
    與欲達成目的之利益顯失均衡，行政程序法第7 條第3 款定
    有明文及行政罰法第18條規定意旨可資參照，故異議人無輕
    型機車之駕駛執照可供吊扣時，吊扣其普通小型車駕駛執照
    以代之，雖可達成限制異議人繼續騎乘輕型機車行駛之目的
    ，惟亦同時造成限制異議人繼續駕駛普通小型車行駛之結果
    ，所造成之損害已與欲達成目的之利益顯失均衡，有違比例
    原則。且依前開所述修正後即本件行為時之道路交通管理處
    罰條例第68條，既已將「吊扣」各級車類之規定予以刪除，
    原處分機關自不能逕行處分吊扣異議人其他車種之普通小型
    車駕駛執照。至上開道路交通安全規則對於汽車駕駛執照之
    管理，採取一照原則，固導致越級駕駛人違規酒駕時，受有
    無須吊扣駕駛執照之利益，然此關於駕駛執照管理所衍生之
    執行困難或法規漏洞，宜由修法解決，尚不得擴張解釋，於
    駕駛人無較低級駕駛執照可供吊扣時，即率爾代以吊扣其所
    領有之較高級駕駛執照。又移送書雖援引交通部95年5 月3
    日交路字第0950030639號函、94年9 月15日交路字第094005
    1433號函、89年8 月30日交路字89字第008861號函釋，認為
    領有駕駛執照之駕駛人，於無照駕駛不同級之車輛違反道路
    交通管理處罰條例第35條時，仍可吊扣其所持有之其他駕駛
    執照。惟按法官依據法律獨立審判，為憲法第80條所明定，
    且依司法院大法官會議釋字第137 號、第216 號解釋意旨，
    各機關依其職掌就有關法規為釋示之行政命令，法官於審判
    案件時，固可予以引用，但仍得依據法律，表示適當之不同
    見解，並不受其拘束。而道路交通管理處罰條例第68條規定
    業經修正，且行政行為採取之方法所造成之損害不得與欲達
    成目的之利益顯失均衡，均已如前所述，準此，交通部前開
    函文於此自不宜再予援用，附此敘明。
四、綜上，原處分機關未考量道路交通管理處罰條例第68條規定
    業已修正，竟仍吊扣異議人小型車駕駛執照，即有違誤。是
    本件異議為有理由，原處分機關關於裁處吊扣異議人小型車
    駕駛執照部分之處分，應由本院予以撤銷。
五、依道路交通案件處理辦法第20條前段，裁定如主文。
中    華    民    國    97    年    9     月    23    日
                  交通法庭    法  官  楊珮瑛
以上正本證明與原本無異。
如不服本裁定，應於收受送達後5 日內向本院提出抗告狀。
中    華    民    國    97    年    9     月    24    日
                              書記官  郭南宏


司法院資訊處製作；財團法人民間司法改革基金會備份。
